臺灣臺南地方法院民事判決
110年度重訴字第119號

原      告  陳之璘  
被      告  陳博文  
訴訟代理人  蘇明道律師
            蘇敬宇律師
            曾彥鈞律師
上列當事人間請求侵權行為損害賠償事件，經民國110年8月16日
言詞辯論終結，本院判決如下：
    主    　文
原告之訴駁回。
訴訟費用由原告負擔。
    事實及理由
壹、程序方面：
    訴狀送達後，原告不得將原訴變更或追加他訴，但擴張或減
    縮應受判決事項之聲明者，不在此限，民事訴訟法第255條
    第1項第3款定有明文。本件原告原請求「被告應給付原告新
    臺幣（下同）600萬元，及自起訴狀繕本送達翌日起至清償
    日止，按週年利率5％計算之利息」，嗣於民國110年8月16日
    言詞辯論期間變更訴之聲明為「被告應給付原告1,200萬元
    ，及其中600萬元自起訴狀繕本送達翌日起至清償日止，按
    週年利率5％計算之利息，另600萬元自110年9月18日起至清
    償日止，按週年利率5％計算之利息。」，核原告所為係擴張
    應受判決事項聲明，原告之訴訟標的及請求之原因事實仍屬
    相同，揆諸前開說明，自為適法，合先敘明。
貳、實體方面：
一、原告起訴主張：
　　原告自102年間起開始向被告承租臺南市○○區○○段000地號土
    地(下稱系爭660地號土地)及同段795地號土地(下稱系爭795
    地號土地)養殖魚塭，租金每年25萬元，並簽訂土地租賃契
    約書，依據108年1月1日兩造簽立之土地租賃契約書（租賃
    期間為108年1月1日至108年12月31日），其上記載：「如有
    依照繳納租金，有優先承租肆年。依期限繳納租金，照每甲
    貳萬伍仟元正」之附註(下稱108年度租約附註)。及兩造於1
    09年1月1日簽立之土地租賃契約（租賃期間為109年1月1日
    至109年12月31日），其上記載：「如有按時繳納租金，有
    優先承租參年」之附註(下稱109年度租約附註)。而上開租
    約屆滿後，原告依據108年度、109年度租約附註，具有優先
    承租上開土地之權利。依國有財產法第42條規定，被告不得
    將系爭795地號土地出租與他人，被告無權將系爭795地號土
    地出租與原告，故被告詐欺原告出租系爭795地號土地與原
    告，依民法第71條規定，兩造間之土地租賃契約無效。爰依
    民法第113條、231條規定，被告應賠償其因土地租賃契約投
    資於土地上之設備費用1,200萬元。並聲明：被告應給付原
    告1,200萬元，及其中600萬元自起訴狀繕本送達翌日起至清
    償日止，按週年利率5％計算之利息，另600萬元自110年9月1
    8日起至清償日止，按週年利率5％計算之利息。
二、被告則以：
　  兩造所簽訂土地租賃契約之租賃期間於109年12月31日屆滿
    。109年度租約附註雖約定原告得優先承租3年，惟依兩造於
    109年所簽訂之土地租賃契約第11條約定，原告如欲續租，
    應於租約屆滿前半年主動通知被告另訂新約。且被告亦提供
    原告優先承租之機會，未違反優先承租之約定。兩造間土地
    租賃關係既然消滅，依土地租賃契約約定，原告應將租賃土
    地按照原狀交還予被告，若有留置未搬離之物品，即視作廢
    棄。故原告請求被告應賠償無法搬遷之投資設備1,200萬元
    ，顯無理由等語，資為抗辯。並聲明：原告之訴駁回。
三、得心證之理由：　　
  ㈠租賃為債之契約，出租人不以租賃物所有人為限，以他人之
    物出租，其租約並非無效；就出租人無所有權之物，亦得成
    立租賃；出租人未經所有人同意，擅以自己名義出租租賃物
    ，其租約並非無效，僅不得以之對抗所有人（最高法院100
    年度台上字第340號、106年度台上字第2740號、104年度台
    上字第2252號判決意旨參照)。本件被告為系爭660地號土地
    共有人之一，系爭795地號土地為臺南市政府所有等情，有
    土地建物查詢資料及土地登記第二類謄本附卷可查。被告雖
    為系爭660地號土地之共有人，且非系爭795地號土地之所有
    權人，然依上開說明，被告出租系爭795地號土地及系爭660
    地號土地，不以租賃物所有人為限，以他人之物出租，其租
    約並非無效；就出租人無所有權之物，亦得成立租賃。而系
    爭795地號土地雖為國有土地，被告若係向政府承租上開土
    地，原告將土地轉租與被告時，應得主管機關同意，若未經
    主管機關同意，而轉租與原告，主管機關嗣後得向被告終止
    租賃關係，故被告將系爭795地號土地出租與原告並未涉及
    詐欺行為。從而原告主張系爭795地號土地為國有土地，被
    告非所有權人，不得出租，違反國有財產法第42條、民法第
    71條規定，兩造間就上開土地所簽立之租賃契約無效，亦屬
    無據，自非可採。
  ㈡又觀諸108年度租約附註及109年度租約附註，原告僅於原租
    賃契約屆滿前有優先承租之權利。且依兩造109年所簽訂之
    土地租賃契約，租賃期間為109年1月1日至109年12月31日。
    雖依109年度租約附註約定，「如有按時繳納租金，有優先
    承租參年」，然此僅為原告於租期屆滿前，能向被告優先承
    租土地之權利。依109年度租約第11條約定，租賃期間屆滿
    ，甲乙雙方應另訂新約，未訂新約者本契約當然終止。是以
    本件原告雖有優先承租三年之權利，但原告於109年12月31
    日租約屆滿後，未與被告訂立新約，故兩造間之土地租賃契
    約業已終止。依上開所述，被告雖非系爭795地號土地之所
    有權人，然出租他人土地不以有所有權為必要，兩造間之前
    所訂立之土地租賃契約仍為有效存在，而土地租賃契約於10
    9年12月31日屆滿且原告未向被告表示欲優先承租之意，則
    兩造土地契約終止後，被告依據109年度租約第6條約定，租
    約期間屆滿租約終止，乙方（即原告）應將魚塭原狀歸還，
    任何留置未搬之物品，應視作廢棄論，任憑甲方（即被告）
    處理，乙方不得異議。從而兩造間109年度租約既已於109年
    12月31日屆滿，則依上開約定，原告自應將魚塭原狀歸還，
    而設置於魚塭之設備，若未搬走，應視作廢棄物，任由被告
    處理，是以原告主張被告應賠償其設置於魚塭之設備共計12
    00萬元，係屬無據，自非可採。
四、綜上所述，原告請求被告賠償1200萬元，及其中600萬元自
    起訴狀繕本送達翌日起至清償日止，按週年利率5％計算之利
    息，另600萬元自110年9月18日起至清償日止，按週年利率5
    ％計算之利息，為無理由，應予駁回。
五、本件事證已臻明確，兩造其餘攻擊防禦方法及證據方法，於
    本判決結果不生影響，自無逐一詳予論駁之必要。　　　
六、訴訟費用負擔之依據：民事訴訟法第78條。　　
中　　華　　民　　國　　110 　年　　9 　　月　　17　　日
                  民事第四庭    法    官　葉淑儀
以上正本係照原本作成。
如對本判決上訴，須於判決送達後20日內向本院提出上訴狀。
如委任律師提起上訴者，應一併繳納上訴審裁判費。
中　　華　　民　　國　　110 　年　　9 　　月　　17　　日
                               書 記 官  許榮成